臺灣高等法院臺中分院民事判決　　　　 99年度上易字第351號
上　訴　人　鄭來有
被　上訴人　朱立忻
訴訟代理人　羅豐胤律師
複　代理人　張薰雅律師
訴訟代理人　林正雄律師
上列當事人間請求袋地通行權事件，上訴人對於民國99年5月18
日臺灣臺中地方法院98年度訴字第198l號第一審判決提起上訴，
經本院於100年3月9日言詞辯論終結，判決如下：
    主      文
上訴駁回（原判決主文第二項更正為「被告鄭來有應將設置於前
項編號B土地上妨礙原告通行之地上物排除，並不得在前開土地
上設置妨礙原告通行之障礙物或禁止原告通行」)。
第二審訴訟費用由上訴人負擔。
    事實及理由
甲、程序方面：
    承認主觀的預備訴之合併，可防止裁判衝突，保護原告實體
    法上之權利，且符合訴訟經濟之原則；惟主觀的預備訴之合
    併，會使後位當事人之地位不安定，承認主觀的預備訴之合
    併，必須使該先後位之訴始終合併，對於原審未受裁判之當
    事人亦發生一定之法律上效力，始能達其目的。即其中一被
    告部分上訴時，他被告必須全部進入上訴審程序，始能達成
    裁判一致之目的。本件被上訴人於原審提起主觀之預備合併
    ，雖僅先位之訴之被告（本件上訴人）提起本件上訴，其上
    訴效力本應及於備位之訴之被告趙廣生。惟被上訴人已於本
    院審理中撤回備位之訴之起訴（見本院卷第42頁），故本院
    自無庸就原審共同被告趙廣生併予審理，合先敘明。
乙、實體方面：
一、被上訴人起訴主張：坐落台中市○區○○段986地號土地（
    下稱系爭986地號土地)為伊所有，其上並有門牌號碼為台中
    市○區○○路76號之房屋（下稱系爭尚武路76號房屋），而
    上訴人則於民國（下同）91年8月30日購得同段984號土地，
    原審共同被告趙廣生則為同段983號土地所有權人，因伊所
    有之系爭986地號土地為一袋地，故伊自民國65年6月22日購
    得系爭986地號土地後，30多年來均由上訴人所有同段之984
    地號土地通行至台中市○○路，嗣九二一地震後，被上訴人
    基於安全因素暫時搬離，惟上訴人自購得系爭984地號土地
    後，以原審法院97年度中簡字第4877號案件請求排除侵害，
    致被上訴人無法以通行系爭984地號土地之方式至對外道路
    ，故有依民法第779、787條規定提起本件訴訟，請求確認袋
    地通行權之必要。並以先位聲明求於判決：(1)確認原告（即
    被上訴人）對被告（即上訴人）鄭來有所有坐落臺中市○區
    ○○段984地號土地上，即如原審判決附圖所示之編號B（面
    積為0.0011公頃）土地有通行權。(2)被告鄭來有應將設置於
    前項編號B土地上妨礙原告通行之障礙物排除，並不得在系
    爭土地上設置妨礙原告通行之障礙物或禁止原告通行。（對
    原審共同被告趙廣生提起備位之訴部分，已經被上訴人撤回
    起訴，故本院不另贅述）
二、經原審就被上訴人所提之先位之訴部分，為被上訴人勝訴之
    判決，上訴人不服，提起本件上訴。被上訴人聲明：駁回上
    訴，並更正原判決主文第二項為「被告鄭來有應將設置於前
    項編號B土地上妨礙原告通行之地上物排除，並不得在前開
    土地上設置妨礙原告通行之障礙物或禁止原告通行」。其餘
    陳述除引用原審判決之記載外，另補稱：
    (一)上訴人所有同段984號土地於原審判決前確屬為空地，已
      經台中市中山地政事務所測量員傅彥鈞於99年10月29日履
      勘現場時陳述明確，復有原審98年11月16日勘驗筆錄及相
      片足稽。而上訴人於本案第一審判決後，於系爭同段984
      號土地上搭蓋違章建築鐵皮屋，阻絕被上訴人自所有系爭
      同段986號土地經由同段984號土地出入，顯係權利濫用。
      且上訴人所建之上開鐵皮屋依台中市政府99年11月26日府
      都管字第0990345760號函亦可知屬實質違建，依法不得補
      辦建造執照手續，應予拆除。
    (二)被上訴人原即通行上訴人所有系爭984號土地至尚武路，
      此由原審共同被告趙廣生之訴訟代理人吳惠珠陳述在卷，
      並有照片附卷足稽。且通行系爭984號土地至台中市○○
      路，確為被上訴人所有系爭986號土地對外聯絡對周遭土
      地所生損害最小之處所。因台中市政府於91年10月9日府
      工都字第091014843號公告劃定同段982－l號土地為第六
      種住宅區，若通行原審判決附圖所示C、D、F、H通行方案
      ，除有圍牆、建物阻擋外，所通行之地點尚須迂迴繞道尚
      武段983號、982、982－l號，惟該982－1號地屬於台中市
      政府91年10月9日府工都字第091014843號公告劃定之第六
      種住宅區○○○道路，故應不適宜通行該處。
三、上訴人則以：被上訴人高齡90歲，其子女又分散於他處，已
    長達數10年均未居住於系爭986地號土地上，故依據客觀狀
    況來看，其已無可能重建系爭尚武路76號房屋並搬回自住，
    亦無請求法院判決袋地通行權之必要，且被上訴人所主張關
    於袋地通行權所得到之利益，顯然甚微。依原審判決所示之
    通行方案將使其居住之房屋拆除一部，嚴重影響伊權益至深
    。又原判決附圖所示之C、D、F、H通行方案，雖有部分方案
    經過系爭982－l地號土地，而該地屬於第六種住宅區，惟參
    照系爭982－l地號土地所示之地籍圖，可見該土地形狀與一
    般常見之道路用地相同，實不可能作為興建住宅之用。982
    及982－l地號土地將來是否確實要計畫作為道路，自有查明
    之必要，且認為通過系爭983地號土地之通行方案反屬對兩
    造損害最小之處所，且同時可供系爭983地號土地及986地號
    土地之所有人出入，又無須通行伊所有之土地。又985地號
    同前亦無地上建物及人員居住，若本件於985及984號二筆土
    地中間各留0.5公尺作為通行方案，亦較原審方案對上訴人
    損失較小等語。並聲明：(一)原判決廢棄。(二)被上訴人在第一
    審之訴駁回。(三)第一、二審訴訟費用由被上訴人負擔。
四、按土地因與公路無適宜之聯絡，致不能為通常使用者，土地
    所有人得通行周圍地以至公路。有通行權人，應於通行必要
    之範圍內，擇其周圍地損害最少之處所及方法為之，民法第
    787條第l項前段、第2項定有明文。立法意旨在於調和土地
    相鄰之關係，以全其土地之利用，故明定需役地之周圍地所
    有人負有容忍通行之義務；而是否與公路無適宜之聯絡致不
    能為通常之使用，應依其現在使用之方法判斷之；另是否為
    通常使用所必要，除須斟酌土地之位置、地勢及面積外，尚
    應考量其用途。而土地是否不能為通常使用，應斟酌土地之
    形狀、面積、位置及用途定之（最高法院81年台上字第2453
    號判決意旨參照）。又妨阻土地與公路適宜之聯絡，致不能
    為通常之使用者，土地所有人得請求除去之（最高法院88年
    台上字第2864號判決意旨參照）。本件被上訴人主張其所有
    系爭986號土地為袋地，須使用上訴人所有同段985號土地始
    能通行至台中市○○路。上訴人則以前揭情詞置辯，是本院
    自應審究者乃：(一)被上訴人所有系爭986地號土地是否為與
    公路無適宜聯絡之袋地？且為如何之使用？(二)被上訴人通行
    原審判決附圖所示編號B部分土地是否為使週遭土地損害最
    小之方案？經查：
    (一)被上訴人主張其所有之系爭986地號土地四周與公路並無
      適宜之聯絡，業據其提出地籍圖謄本、土地謄本、照片等
      為證，復經原審及本院勘驗現場屬實，並由原審囑託台中
      市中山地政事務所派員測量明確，製有勘驗筆錄、複丈成
      果圖在卷可憑。依現場實情及土地複丈成果圖顯示，被上
      訴人所有之系爭986地號土地之北方為被上訴人所有之系
      爭984號土地及訴外人洪猶芳所有同段985號土地，東、南
      、西方依序為原審共同被告趙廣生所有之同段983號、訴
      外人蔣謝三枝所有之同段996號、訴外人劉王毓貞所有之
      同段995號、訴外人李阿照、張翔諭所有之同段987、987
      －1號土地，四週多數為平房住宅區，有土地登記簿謄本
      ，地籍圖、複丈成果圖、照片等附卷足稽，並無足供通行
      之道路，是被上訴人所有之系爭986號土地，確屬「袋地
      」無疑，而此情亦為上訴人所不爭執，僅辯稱：被上訴人
      已長達20餘年未使用系爭986號土地，自88年92l地震前，
      系爭986號土地上房屋即已倒塌，地震後復未使用，故無
      訴請確認通行權之利益等語。被上訴人則稱因自65年購得
      系爭986號土地後長期居住於該地，對該地感情甚深，故
      擬重建使用云云。而查因相鄰關係產生通行地役權之社會
      作用，乃在以物權之方武，提高需役地之價值，調節供役
      地與需役地二土地之利用。是需役地所有人目前是否有使
      用需役地，並不影響其相鄰土地通行權之請求權利。故被
      上訴人主張系爭986號土地為袋地，請求確認通行權，自
      屬有據。
    (二)就通行上訴人所有系爭984號土地原審判決複丈成果圖編
      號B部分是否屬對鄰地損害最少之處所及方法？本件被上
      訴人請求通行上訴人所有系爭984號土地如原審判決複丈
      成果圖編號B部分土地。上訴人則以：伊所有系爭同段984
      號土地上已搭建鐵皮房屋供居住，如依原審判決通行方案
      ，伊無可居住，被上訴人應可通行原審判決複丈成果圖編
      號C部分，其損害較原審判決方案為低；或亦可由同段985
      及984號土地中間各留0.5公尺作為通行，亦應較將此一公
      尺通行方案全由上訴人負擔為佳等語。而查：
      (1)被上訴人所有系爭986地號土地與公路並無適宜之聯絡
        已如前揭所述，而其北面之被上訴人所有同段984號土
        地之北方復臨台中市○○路，上訴人復自承在88年92l
        地震前，系爭984號土地之東側（即右側）有一小路供
        被上訴人所有之系爭986號土地通行（見本院卷第9l頁
        反面）；是被上訴人於現有土地相鄰及通行狀況未改變
        前，請求通行如原審判決附圖所示B處之通行方案，自
        屬有理，且因最直接可通行至台中市○○路，是對周圍
        地損害最少之處所及方法。
      (2)至同段985號土地所有人非本件訴訟當事人，本院自無
        從審究通行同段985號土地與否。至於系爭986地號土地
        經由如附圖所示之C地，僅能同行至982－1地號土地。
        又上開土地係屬台中市政府91年10月9日府工都字第091
        014843號公告劃定之第六種住宅區，有台中市政府都市
        發展處98年12月7日中都計字第0980038745號函在卷可
        稽，顯見該982－1地號土地，並非道路用地，故被告鄭
        來有所指之上開通行方案，顯難直接通行公路，自不足
        採。且983號土地現狀之南側及東側均係以圍牆圍繞，
        其東側亦為建物，縱圍牆南側有一小路，依上訴人所稱
        均只有一尺寬（見本院卷第91頁反面），亦非適宜通行
        之道路。
      (3)又上訴人所有同段984號土地於原審判決前確屬為空地
        ，已經台中市中山地政事務所測量員傅彥鈞於99年10月
        29日履勘現場時陳述明確，復有原審98年11月16日勘驗
        筆錄及相片足稽。上訴人於本院99年10月29日履勘時亦
        自承，其於四個月前才於系爭984號土地上蓋屋，未取
        得使用執照及保存登記（見本院卷第45頁），是上訴人
        於本案第一審判決後，於系爭同段984號土地上搭蓋違
        章建築鐵皮屋，企圖阻絕被上訴人自所有系爭同段986
        號土地經由同段984號土地出入，影響原審認通行984號
        土地對其權利損害不大之認定，顯係權利濫用。且上訴
        人所建之上開鐵皮屋依台中市政府99年11月26日府都管
        宇第0990345760號函亦可知屬實質違建，依法不得補辦
        建造執照手續，而待拆除，是尚難認本案通行系爭984
        號土地將生損害於上訴人居住。
五、通行權人既有通行權存在，通行地所有人及其他占有人均有
    容忍之義務，如有阻止或妨害之行為，通行權人得依據民法
    第767條物上請求權之規定，請求予以禁止或排除。本件被
    上訴人依民法第787條規定，對原審判決如附圖所示B地既有
    通行權存在，則上訴人應將前開其所有土地上之地上物（因
    已變更為鐵皮屋）除去，並不得在系爭土地上設置妨礙被上
    訴人通行之障礙物或禁止被上訴人通行，亦屬當然。
六、綜上所述，本件被上訴人主張其所有系爭986號土地對上訴
    人所有同段984號上如原審判決附圖編號B部分有通行權，即
    為可採，上訴人所辯均為無可取。從而，被上訴人本於民法
    第787條規定，訴請判決確認：(一)被上訴人對上訴人所有坐
    落臺中市○區○○段984地號土地上，即如原審判決附圖所
    示之編號B（面積為0.0011公頃）土地有通行權。(二)上訴人
    應將設置於前項編號B土地上妨礙被上訴人通行之障礙物（
    於本院因上訴人加蓋鐵皮屋而修正為地上物）排除，並不得
    在系爭土地上設置妨礙被上訴人通行之障礙物或禁止被上訴
    人通行，為有理由，應予准許。是則原審判決，於法並無不
    合。上訴意旨指摘原判決不當，求予廢棄改判，為無理由，
    應予駁回其上訴。又本件事證已臻明確，兩造其餘攻擊防禦
    方法經審酌後，並無審究必要，併予敘明。
七、據上論結。本件上訴為無理由，依民事訴訟法第449條第1項
    、第78條，判決如主文。
中    華    民    國   100    年    3     月    23    日
                民事第六庭    審判長法  官  袁再興
                                    法  官  陳賢慧
                                    法  官  吳惠郁
以上正本係照原本作成。
不得上訴。
                                    書記官  周巧屏
中    華    民    國   100    年    3     月    24    日
                                                      Ａ